最高法院刑事判決　　　　　　九十六年度台上字第五一九０號
上　訴　人　甲　○
　　　　　　　　　　樓
選任辯護人　劉興業律師
上　訴　人　乙○○
選任辯護人　黃淑怡律師
　　　　　　林辰彥律師
　　　　　　丙○○律師
上列上訴人等因違反商業會計法等罪案件，不服台灣高等法院中
華民國九十五年五月二十三日第二審判決（九十三年度上訴字第
二五四六號，起訴案號：台灣台北地方法院檢察署九十年度偵字
第二三二０七號），提起上訴，本院判決如下：
    主  文
原判決撤銷，發回台灣高等法院。
    理  由
本件原判決認定上訴人乙○○係設於台北市○○○路四十巷四弄
八號五樓「乙○○稅務會計事務所」之負責人，受託為恆旺國際
實業有限公司（設台北市中山區○○○路○段五十八號九樓，下
稱恆旺公司）、尚屋有限公司（下稱尚屋公司）、珍屋有限公司
（下稱珍屋公司）、藍廷企業有限公司（下稱藍廷公司）、甄格
有限公司（下稱甄格公司）、星陸實業有限公司（下稱星陸公司
）等，處理會計記帳及稅務申報等業務，為依法受託代他人處理
會計事務之人。而上訴人甲○因信用不良，於民國八十九年六月
間，以「郭嘉琪」名義與乙○○達成協議以新台幣（下同）一百
萬元之代價，購得經乙○○偽作有帳面營業績效之恆旺公司，並
由乙○○介紹，以每月五萬元酬勞，請恆旺公司原掛名負責人祁
美如（經第一審判處有期徒刑五月確定）續任公司登記負責人。
乙○○、甲○均明知恆旺公司與原判決附表一(一)至(六)所示尚屋公
司、珍屋公司、藍廷公司、甄格公司、星陸公司等，均無實際交
易往來，為向金融機構詐貸款項，竟基於填製不實會計憑證之概
括犯意，編造恆旺公司營運活絡及績效優良之假象，乃推由乙○
○於不詳時地製作如原判決附表一(一)至(六)所示無交易事實之統一
發票作為銷項憑證，並由乙○○以其中如原判決附表一(一)、(二)編
號一至二六、(三)、(五)編號一至五、(六)編號一至三之統一發票作為
進項憑證，製作恆旺公司八十九年八月三十一日資產負債表，共
同虛增恆旺公司八十九年一至八月份之營業額，使恆旺公司資產
負債表，發生公司淨利二百二十萬一千一百三十三元，淨值一千
五百二十四萬零九百七十九元之不實結果。又甲○明知其因在外
積欠鉅款，個人信用不佳，為向金融機構貸款，竟與祁美如共同
基於為自己不法所有之概括犯意聯絡，分別持內容不實之台北市
營業人銷售額與稅額申請書（俗稱四０一表）及上開資產負債表
影本，化名「郭嘉琪」，利用恆旺公司名義，向第一商業銀行吉
林分行（現業務均移交南京東路分行）、華南商業銀行公館分行
、華泰商業銀行南京東路分行以購料為由，申請開立遠期信用狀
，使該等銀行承辦人員陷於錯誤，誤認恆旺公司之營運績效卓越
，財務狀況健全，而在核准融資額度內，循環開立遠期信用狀並
代為墊款購料等情。因而撤銷第一審關於乙○○、甲○部分之科
刑判決，仍依修正前牽連犯從一重論處甲○共同行使偽造私文書
，足以生損害於他人罪刑；又依修正前連續犯從一重論處乙○○
共同連續依法受託代他人處理會計事務之人員，以明知為不實之
事項，而填製會計憑證罪刑，固非無見。
惟查(一)、有罪判決書之事實一欄，為判斷其適用法律當否之準據
，法院應將依職權認定與論罪科刑有關之事實，翔實記載，然後
於理由內逐一說明其憑以認定之證據，並使事實認定與理由說明
，互相適合，方為合法。倘事實認定與理由說明，不相一致，或
事實與理由之記載，前後齟齬，按諸刑事訴訟法第三百七十九條
第十四款後段規定，均屬判決理由矛盾之當然違背法令。本件原
判決理由三之（四）以「惟證人即恆旺公司前負責人林銘豐於原
審證稱：恆旺公司與薇閣公司及春輝公司間上開統一發票，均有
實際交易事實等語，核與證人周水美於原審證稱：擔任春輝營造
股份有限公司的負責人，有跟恆旺公司有生意上的往來，恆旺公
司有做過春輝營造的工程。並未為了做帳而開過不實的發票等語
；證人即星陸公司兼春輝公司總經理傅國強在原審證稱：在星陸
公司與薇閣公司任職，我在兩間公司皆擔任總經理。星陸公司部
分是承攬捷運公司新店線鋼筋續接器及鋼管工程，薇閣早期作土
地買賣及合建房屋、承攬銷售房屋。薇閣公司與恆旺公司在八十
九年間有業務往來，但我不確定是幾月，恆旺公司之前在做裝潢
，其前身性質為工程公司等語相符，……是被告乙○○辯稱此部
分確有交易等語，即屬有據。至公訴人所提恆旺公司之專案申請
調檔統一發票查核清單，尚不能證明各該交易均不實在，即屬不
能證明被告乙○○有此部分犯行」（見原判決第十八、十九頁）
，係認乙○○所辯：恆旺公司於八十九年五月至十月間有營業之
事實云云，尚屬有據。然原判決理由一之（二）又說明「……足
證被告甲○接手經營恆旺公司（依原判決認定係指八十九年六月
間）前，恆旺公司早無營業之事實，公司財務結構不良，實際資
產顯然少於三十萬元」（見原判決第八頁），其理由之說明已前
後相互矛盾。(二)、原判決理由二之僅說明「被告甲○與乙○○
就恆旺公司之不實發票及資產負債表間，有犯意聯絡行為分擔，
為共同正犯」；理由二之亦僅認定「被告甲○所犯上開填製不
實會計憑證罪、使財務報表發生不實結果罪、詐欺取財罪及行使
偽造私文書罪間，有方法結果之牽連關係，應從一較重之行使偽
造私文書罪處斷」（見原判決第十四、十五頁），並未認定乙○
○有參與甲○向金融機構詐貸款項，惟原判決犯罪事實欄一，卻
以「乙○○、甲○均明知恆旺公司與附表一(一)至(六)所示尚屋公司
、珍屋公司、藍廷公司、甄格公司、星陸公司等，均無實際交易
往來，為向金融機構詐貸款項，竟基於填製不實會計憑證之概括
犯意，編造恆旺公司營運活絡及績效優良之假象，乃推由乙○○
於不詳時地製作附表一(一)至(六)所示無交易事實之統一發票作為銷
項憑證，並由乙○○以其中如附表一(一)、(二)編號一至二六、(三)、
(五)編號一至五、(六)編號一至三之統一發票作為進項憑證，製作恆
旺公司八十九年八月三十一日資產負債表，共同虛增恆旺公司八
十九年一至八月份之營業額，使恆旺公司資產負債表，發生公司
淨利二百二十萬一千一百三十三元，淨值一千五百二十四萬零九
百七十九元之不實結果」（見原判決第二頁），似又認乙○○有
參與甲○向金融機構詐貸款項之行為。其理由之說明與事實之認
定，不相一致，亦有理由矛盾之違法。(三)、依上揭恆旺公司資產
負債表所載日期為八十九年八月三十一日，則該資產負債表所據
以作為進項憑證之統一發票亦應於同年八月底以前所簽發，始前
後一致，惟原判決卻將其中附表一（三）藍廷公司八十九年九月
及十月簽發給恆旺公司之統一發票，據為進項憑證，尚有違誤。
(四)、修正前連續犯，係指行為人原係實行多數獨立之犯罪行為，
祇因其犯意概括，觸犯構成要件相同之罪名，故法律乃將之論為
一罪。原判決事實欄認乙○○、甲○均明知恆旺公司為向金融機
構詐貸款項，竟基於填製不實會計憑證之概括犯意，編造恆旺公
司營運活絡及績效優良之假象，乃推由乙○○於不詳時地製作尚
屋公司、珍屋公司、藍廷公司、甄格公司、星陸公司之統一發票
作為銷項憑證，以及製作恆旺公司八十九年八月三十一日資產負
債表等情，然既為不詳時地製作，則犯罪事實之記載即陷於不明
確狀態，同時上述發票及資產負債表，究係一次製作？抑分數次
製作？是否每次各具獨立性而有先後數行為可分？原判決未就此
詳加認定，明白記載，遽以修正前連續犯論處，而為乙○○、甲
○不利之認定，亦有違誤。以上或係上訴意旨所指摘，或為本院
得依職權調查之事項，應認原判決有撤銷發回更審之原因。至原
判決不另諭知無罪部分，基於審判不可分之原則，併予發回。又
本件第一審判決，其中蕭子清、祁美如部分，並未提起第二審上
訴，原判決僅將其中乙○○、甲○部分撤銷，另行改判即可，其
主文竟諭知第一審判決全部撤銷，亦有誤會，案經發回，併予敘
明。
據上論結，應依刑事訴訟法第三百九十七條、第四百零一條，判
決如主文。
中　　華　　民　　國　九十六　年　　九　　月　二十八　日
                      最高法院刑事第九庭
                          審判長法官  洪　清　江
                                法官  石　木　欽
                                法官  李　伯　道
                                法官  韓　金　秀
                                法官  陳　晴　教
      本件正本證明與原本無異
                                      書  記  官
中　　華　　民　　國　九十六　年　　十　　月　　八　　日
                                                Ａ
